【裁判字號】    99,再易,88
【裁判日期】    990730
【裁判案由】    損害賠償等
【裁判全文】
臺灣高等法院民事判決                  99年度再易字第88號
再  審原告  甲○○
再  審被告  山水豪景社區管理委員會
法定代理人  乙○○
上列當事人間請求損害賠償等事件，再審原告對於中華民國99年
5月18日本院98年度上易字第953號確定判決提起再審，本院判決
如下：
    主      文
再審之訴駁回。
再審訴訟費用由再審原告負擔。
    事實及理由
一、本件再審原告起訴主張：
  (一)原確定判決有民事訴訟法第496條第1項第1款之再審事由：
    1.依臺灣高等法院刑事判決認定之犯罪時間最早為民國（下
      同）90年4 月20日，最後至94年5月5日，故依照最高法院
      民事庭61年度第4 次民事庭庭長會議決議：同一事件構成
      犯罪又構成侵權行為時，關於侵權行為損害賠償請求權，
      應以知悉行為之人之日起算，不一定以刑事有罪判決為準
      及最高法院72年度台上字第738 號判例：關於侵權行為損
      害賠償請求權之消滅時效，應以請求權人實際知悉損害及
      賠償義務人時起算，不以知悉賠償義務人因侵權行為所構
      成之犯罪行為被檢察官起訴，或法院判決有罪為準。本件
      確實已時效消滅，不受刑事判決何時確定所影響。再審被
      告未曾就何時發現損害一事，依法盡其舉證責任，僅於庭
      訊時再審被告之訴訟代理人陳稱，係於96年3 月21日派員
      前往臺灣銀行五股分行申領帳戶對帳單，清償再審原告任
      職期間之社區財務狀況，並於96年4 月間清查完畢，且於
      96年4月18日召開臨時管理委員會討論，於97年4月24日對
      再審原告提起訴訟。綜觀其過程，再審被告並無任何實質
      之證據支持證明何時發生損害，並於2 年內提出訴訟。再
      審被告訴訟代理人口頭任意主張，原審即採信，有認定消
      滅時效與否之重大缺失，本件從發生時間而言，依法已時
      效消滅。
    2.依照再審被告之刑事告訴代理人於刑事庭最後之說法，所
      謂侵占係指再審原告擅自挪用公款，而再審被告社區因定
      存解約後，所生之利息損失。再審被告於提出刑事告訴時
      ，提供之告證二號資料最後一行顯示，所謂侵占之金額均
      已於92年7 月回補，自無所謂侵占可言。再審被告在訴訟
      上之自認，對承審法院有拘束力，法院應認其自認之事實
      為真，再審被告確無提出本件損害賠償訴訟之餘地。
  (二)原確定判決有民事訴訟法第496條第1項第13款之再審事由：
    1.再審原告初接再審被告社區總幹事期間，確有從事監視器
      及對講機設備裝設，以及消防設備更新兩大工程，因此直
      接沖帳70萬元以上。因再審原告接任初期發現社區財務早
      被不法人士逐漸淘空，待接任後發現社區監視及消防系統
      ，有立即裝設及更新之必要，只好在財務狀況不佳情況下
      ，就已收取之管理費用，在未入帳情況下，立即轉購設社
      區監視及消防系統之費用。
      (1)就監視器及對講設備而言，再審原告當時係協同主委張
        榮東，一併至桃園縣中壢市科技島有限公司，以現金（
        即剛收取之管理費）購買監視器設備。因廠商於電話中
        稱以現金購買可得最優惠條件，再審原告協同主委張榮
        東至工廠以現金20多萬元購買，另花費20多萬元拉線及
        裝設，合計約40多萬元。另裝設對講機部分花費20多萬
        元，亦僅有15 萬元之出帳紀錄，因此有大約有8萬元未
        列帳，此項事實，有張榮東開具之證明書為證。再者，
        遍查所有社區管理費收支明細表，亦可證確實僅有兩筆
        監視器設備90年12月之豐譽網信公司社區工程頭期款36
        ,000元，以及91年4月豐譽網信公司相關款項112,167元
        ，以上合計149,367 元。足證60多萬元之監視器及對講
        機設備及裝置費用，僅有約15萬元之正式報帳而已，其
        他45萬元以上，確實採用即收即付模式。
      (2)就消防設備更新及重整而言，再審原告與主委張榮東與
        跟廠商東昇消防設備工程公司，議價後以30多萬元成交
        ，此項事實亦有張榮東開具之證明書足證。再者，遍查
        所有社區管理費收支明細表，亦可證明確實僅有一筆91
        年7 月15日東昇消防設備工程公司、社區消防設備重整
        維修費用50,000元之支出。足證全額30多萬元之消防設
        備重整費用實際報帳者，僅有5 萬元，其他未報帳者，
        至少有25萬元以上該部分確實採用即收即付模式，以沖
        帳模式進行，確無疑義。
    2.主委張榮東提供之一份證明書在本件判決前已存在，再審
      原告於訴訟進行時，亦曾提出供法院參酌審理，上開證物
      確為判決前即已存在之證物，如受斟酌時，自可有效證明
      72多萬元款項均為沖帳行為所產生之帳面上瑕疵，再審原
      告確無任何侵占情事。
  (三)聲明：1.臺灣板橋地方法院97年度訴字第882 號與本院98年
    度上易字第953 號確定判決均廢棄。2.上開廢棄部分，再審
    被告第一審之訴駁回。
二、再審被告方面：本件未經言詞辯論，無再審被告之聲明及陳
    述。
三、按再審之訴顯無再審理由者，得不經言詞辯論，以判決駁回
    之，民事訴訟法第502條第2項定有明文。
四、按民事訴訟法第496條第1項第1 款所謂適用法規顯有錯誤，
    係指確定判決就事實審法院確定之事實所為法律上之判斷顯
    有錯誤而言。亦係指確定判決所適用之法規顯然不合於法律
    規定，或與現尚有效之判例、解釋顯然違反者而言，不包括
    認定事實錯誤、取捨證據失當、判決不備理由及在學說上諸
    說併存致發生法律上見解歧異等情形在內（最高法院80年台
    再字第20號、90年台再字第27號判決意旨參照）。
  (一)按因侵權行為所生之損害賠償請求權，自請求權人知有損害
    及賠償義務人時起，2 年間不行使而消滅；自有侵權行為時
    起，逾10年者亦同，民法第197條第1項定有明文。查確定判
    決認定再審原告侵占現金與即期支票之時間係自90年8月3日
    起至95年9 月20日止；再審原告侵占臨時停車費部分，係再
    審被告於96年3 月21日前往臺灣銀行五股分行申領帳戶對帳
    單，清償再審原告任職期間之財務狀況，並於96年4 月間清
    查完畢，是再審被告於97年4 月24日對再審原告提起訴訟，
    其請求權並無罹於時效而消滅。再審原告主張再審被告並無
    提出證據證明何時發生損害云云，係就確定判決認定事實及
    證據取捨之當否為爭執。再審原告主張就犯罪發生時間認定
    請求權已罹於時效，確定判決適用法規錯誤等語，為無理由
    。
  (二)次查，確定判決認定再審原告侵占款項之時間係自90年4 月
    22日起至95年9 月20日止，再審原告就其於92年7月3日已回
    補之事實，並未再舉證以實其說，且再審原告侵占現金與即
    期支票部分之總金額為705,747 元，侵占臨時停車費部分之
    總金額為7,910 元，業經刑事判決認定。是確定判決認再審
    被告依據侵權行為之法律關係，請求再審原告賠償，為有理
    由，其適用法規並無錯誤。再審原告抗辯其所侵占之金額已
    經回補，無侵占事實云云，係就確定判決認定事實及取捨證
    據為指摘。
  (三)綜上，再審原告主張確定判決適用法規顯有錯誤，有民事訴
    訟法第496條第1項第1款之再審事由，為無理由。
五、按當事人發現未經斟酌之證物或得使用該證物者。但以如經
    斟酌可受較有利益之裁判者為限，得以再審之訴對於確定終
    局判決聲明不服，民事訴訟法第496條第1項第13款定有明文
    。次按民事訴訟法第496條第1項第13款所謂當事人發現未經
    斟酌之證物或得使用該證物者，係指前訴訟程序事實審之言
    詞辯論終結前已存在之證物，因當事人不知有此，致未經斟
    酌現始知之者而言，若其證據在前訴訟程序中業已提出，經
    法院審核不予採取者，自不得據為再審之理由（最高法院91
    年台聲字第358號裁判意旨參照）。
  (一)查張榮東於98年8 月12日出具證明書予臺灣板橋地方法院刑
    事合議庭。此證明書為前訴訟程序於99年4 月20日言詞辯論
    終結前已經存在之證物。再審原告主張於訴訟進行時，曾提
    出供法院參酌等語，則該證明書即不該當民事訴訟法第496
    條第1項第13款所謂「當事人發現未經斟酌之證物」。
  (二)且查，張榮東出具之證明書記載略以：伊於社區主委期間，
    承蒙當時總幹事即再審原告協助，陸續完成消防設備更新、
    監視設備更新及對講機更新等社區重大工程，期間總計花費
    大約100 萬元，就社區監視設備更新及對講機更新而言，其
    中有15萬元左右有出帳紀錄，其他45萬元以上，採即收即付
    之方式（即所謂沖帳模式）加以處理；就消防設備更新而言
    ，總計大約30多萬元花費中，僅有5 萬元有報帳紀錄，其他
    25萬元以上，均採即收即付方式（即所謂沖帳模式）加以處
    理。惟查，該證明書並非直接支付現金予監視及消防設備廠
    商之憑證，不能證明再審原告收取管理費用後，未予入帳直
    接轉購監視、消防、對講機等設備。是該證明書縱經斟酌，
    仍不能推翻確定判決，使再審原告受較有利益之裁判。再審
    原告主張社區主委張榮東曾出具證明書可證明再審原告係以
    即收即付之沖帳模式產生72萬多元之帳面瑕疵，若經斟酌可
    受較有利之裁判等語，為無理由。
  (三)綜上，再審原告主張確定判決有民事訴訟法第496條第1項第
    13款之再審事由，為無理由。
六、綜上所述，再審原告提起再審之訴，主張確定判決有民事訴
    訟法第496條第1項第1款、第13款之再審事由，為無可採，
    本件顯無再審理由，應予駁回。
七、據上論結，本件再審之訴為顯無理由，依民事訴訟法第502
    條第2項、第78條規定，判決如主文。
中    華    民    國    99    年    7     月    30    日
                    民事第二庭
                        審判長法  官  吳謙仁
                              法  官  蘇瑞華
                              法  官  李瓊蔭
正本係照原本作成。
不得上訴。
中    華    民    國    99    年    8     月    3     日
                              書記官  王才生

司法院資訊處製作；財團法人民間司法改革基金會備份。
